【裁判字號】    97,訴,545
【裁判日期】    980316
【裁判案由】    返還不當得利
【裁判全文】
臺灣高雄地方法院民事判決               97年度訴字第545號
原      告  乙○○
訴訟代理人  朱立人律師
被      告  甲○○
上列當事人間請求返還不當得利事件，本院於民國98年3 月2 日
言詞辯論終結，判決如下：
    主    文
被告應給付原告新台幣壹佰壹拾肆萬元，及自民國九十六年十月
八日起至清償日止，按年息百分之五計算之利息。
原告其餘之訴駁回。
訴訟費用由被告負擔八分之七，餘由原告負擔。
本判決第一項於原告以新台幣拾捌萬元為被告預供擔保後，得
假執行。但被告如以新台幣壹佰壹拾肆萬元供擔保後，得免為假
執行。
原告其餘假執行之聲請駁回。
    事實及理由
一、原告主張：伊罹精神病多年，不解行為之法律意義，竟遭同
    母異父之弟即被告詐騙，而於民國85年9 月間向訴外人國泰
    人壽保險股份有限公司（下稱國泰人壽）貸款新台幣（下同
    ）130 萬元，並以伊所有門牌號碼高雄市○○區○○路186
    巷3 號4 樓房屋及座落土地（下稱系爭房地）設定抵押權，
    擔保前開貸款。嗣國泰人壽將前開130 萬元貸款，分成100
    萬元及30萬元，各於85年10月1 日及85年10月16日，匯入原
    告設於臺灣中小企業銀行大昌分行帳號00000000000 號帳戶
    （下稱系爭帳戶），然被告於130 萬元款項匯入後，未經伊
    同意，冒用伊名義，將款項全數領取，供己花用。被告事後
    誆稱會按期還款，詎竟未按期清償，致系爭房地遭債權人聲
    請強制執行，於96年4 月9 日拍定，伊全家流落街頭等情。
    爰依民法第179 條不當得利法律關係及同法第184 條侵權行
    為法律關係，提起本訴。並聲明：(一)被告應給付原告130 萬
    元，及自起訴狀繕本送達翌日起至清償日止，按年息5%計算
    之利息、(二)願供擔保，請准宣告假執行。
二、被告則以：伊曾陪同原告前往領款，系爭帳戶內分別於85年
    10月2 日領款84萬元及86年8 月12日領款30萬元之取款憑條
    （下稱系爭取款憑條），是原告要伊幫忙填寫，伊既未以原
    告名義向國泰人壽借款並領走款項，自無給付義務等語置辯
    。並聲明：(一)原告之訴及假執行之聲請均駁回、(二)如受不利
    之判決，願供擔保，請准宣告免為假執行。
三、兩造不爭執事項：
    原告於85年9 月間，以系爭房地為擔保，向國泰人壽借款13
    0 萬元，該款項分成2 筆，分別於85年10月1 日電匯100 萬
    元及於85年10月16日電匯30萬元進入系爭帳戶。
四、兩造於審理中協議之爭點為：前開130 萬元款項是否由被告
    提領？或由原告提領交付被告？金額若干？茲分述如下：
  (一)按當事人主張有利於己之事實，就其事實有舉證之責任，民
    事訴訟法第277 條定有明文。次按「原告對於自己主張之事
    實已盡證明之責後，被告對其主張，如抗辯其不實並提出反
    對之主張者，則被告對其反對之主張，亦應負證明之責，此
    為舉證責任分擔之原則」、「原告於起訴原因已有相當之證
    明，而被告於抗辯事實並無確實證明方法，僅以空言爭執者
    ，當然認定其抗辯事實之非真正，而應為被告不利益之裁判
    」，最高法院18年上字第2855號、18年上字第1679號分別著
    有判例意旨可資參照。末按無法律上之原因而受利益，致他
    人受損害者，應返還其利益。雖有法律上之原因，而其後已
    不存在者，亦同。民法第179 條定有明文。
  (二)經查：
  1.系爭取款憑條，為被告所填寫乙節，業據被告自承在卷（見
    本院卷第201 頁），且經本院依職權調閱系爭取款憑條，併
    同被告親自書寫之陽信商業銀行前鎮分行（原為高雄市第一
    信用合作社大順分行）000000000000號帳戶於85年8 月26日
    及同年10月4 日之取款憑條（下稱一信取款憑條），暨被告
    當庭書寫之「甲○○」字跡，送請內政部刑事警察局鑑定是
    否為同一人書寫，經鑑定結果，認系爭取款憑條上「陳」字
    字跡，與一信取款憑條暨被告當庭書寫「甲○○」之「陳」
    字字跡，二者筆跡均屬相符乙節，有內政部警政署刑事警察
    局97年10月3 日刑鑑字第0970128009號鑑定書1 份（見本院
    卷第186 頁）在卷可憑，益堪認系爭取款憑條係被告所填寫
    ，並由被告簽署「乙○○」等字。又被告對於系爭取款憑條
    是否係其所填寫乙節，先於本院準備程序中否認係其所填寫
    （見本院卷第116 頁），嗣經本院依職權將其筆跡送鑑後，
    始於審理期日中坦認填寫系爭取款憑條之事實，另參諸本院
    尚曾於準備程序中提示系爭取款憑條供被告表示意見（見本
    院卷第117 頁），暨填寫他人名義並領款，核非日常生活中
    常見之事實，被告應無不能記憶之理等情以觀，顯見被告在
    上揭鑑定結果出爐前，始終否認填寫系爭取款憑條，係意在
    避免民事責任無訛。此外，衡諸一般生活常情，系爭取款憑
    條既由被告簽署原告之姓名，則系爭取款憑條上所載之款項
    共計11 4萬元，自堪推認係由被告領取無訛。是被告辯稱：
    伊未領取系爭帳戶內114 萬元，即應舉證以實其說。
  2.被告固辯稱：前開2 筆款項共計114 萬元係原告所提領，伊
    僅係陪同原告前往，而系爭取款憑條是原告要伊幫忙填寫云
    云。然此為原告所否認，揆諸前開見解，自應由被告提出反
    證，證明前開114 萬元款項非其所領取。惟查，被告僅以前
    詞空言置辯，迄未舉出證據方法以供本院調查，自不能為有
    利被告之認定。此外，參酌原告於85年9 月間，以系爭房地
    為擔保，向國泰人壽貸款130 萬元，須簽立相關貸款文件，
    其中本院卷附之擔保放款借據（見本院卷第39頁、第43頁）
    、約定書（見本院卷第41至42頁）及同意書（見本院卷第45
    頁、第48頁）上「乙○○」之簽名，均係原告親簽之事實，
    業據證人即國泰人壽職員丙○○到庭證述明確（見本院卷第
    156 頁），堪予認定，顯見原告可親自簽署其姓名，並無須
    假他人之手，已徵被告辯稱：伊僅係幫忙原告簽署系爭取款
    憑條云云，難予遽採。綜上，審酌原告於85年9 月間向國泰
    人壽辦理貸款之際，尚可自行簽署其姓名等情以觀，則原告
    縱委請被告同往領款，亦無須委由被告在取款憑條代為簽名
    ，益見被告前揭所辯：係因陪同原告前往領款，應原告要求
    始代為填寫取款憑條云云，核與常理有違，並非可採。故被
    告於85年10月2 日自系爭帳戶領取84萬元，暨於86年8 月12
    日自系爭帳戶領取30萬元，共計提領114 萬元之事實，應可
    認定。
  3.承上，被告既自系爭帳戶提款114 萬元，復未舉證證明有何
    正當之法律上原因，得合法領取並佔有上開114 萬元，則被
    告無法律上原因領取系爭帳戶內存款而受有114 萬元之利益
    ，致原告受有損害，揆諸前揭說明，原告依民法第179 條不
    當得利法律關係，請求被告給付114 萬元，洵屬有據。至原
    告雖主張：被告所提領款項之金額係130 萬元云云，然除其
    中114 萬元係由被告所提領，業如前述外，逾此範圍之16萬
    元部分，則未見原告舉證證明係被告所提領，尚難為不利被
    告之認定。是原告基於不當得利請求被告應給付16萬元部分
    ，即屬無據。
  (三)另原告雖主張民法第184 條侵權行為法律關係亦為請求之依
    據云云。惟查：系爭取款憑條上「乙○○」之姓名固係被告
    所簽，而如前述。然原告亦不否認被告提領前開114 萬元時
    須佔有系爭帳戶存摺及印章之事實（見本院卷第201 至202
    頁），則審諸被告於提領前揭114 萬元時，佔有系爭帳戶存
    摺及印章乙節，暨原告未能舉證證明系爭帳戶存摺及印章，
    係遭被告以竊盜或詐騙等不正方法取得等情以觀，尚難單憑
    被告在系爭取款憑條上填寫「乙○○」並提領共計114 萬元
    ，即逕認係被告冒用原告名義盜領之侵權行為。此外，原告
    主張被告另外盜領16萬元部分，原告亦未舉出證據方法供本
    院調查，以實其說，自難為不利被告之認定。是原告依民法
    第184 條侵權行為法律關係，請求被告給付130 萬元及自起
    訴狀繕本送達翌日起至清償日止，按年息百分之5 計算之利
    息，即屬無據。
  (四)又按給付無確定期限者，債務人於債權人得請求給付時，經
    其催告而未為給付，自受催告時起，負遲延責任。其經債權
    人起訴而送達訴狀，或依督促程式送達支付命令，或為其他
    相類之行為者，與催告有同一之效力；遲延之債務，以支付
    金錢為標的者，債權人得請求依法定利率計算之遲延利息；
    應付利息之債務，其利率未經約定，亦無法律可據者，週年
    利率為百分之5 ，民法第229 條第2 項、第233 條第1 項前
    段及第203 條分別定有明文。本件原告請求被告返還不當得
    利，並未定有給付期限，應於被告受催告履行而未履行，始
    發生遲延責任。經查，原告以起訴狀繕本送達被告作為催告
    之意思表示，本件起訴狀繕本係於96年9 月27日對被告以寄
    存送達之方式為送達（經10日始生送達效力），有送達證書
    1 紙（見本院卷第36頁）在卷可參，依上開法律規定，被告
    應自起訴狀繕本送達翌日起負遲延責任，則原告併請求被告
    自起訴狀繕本送達翌日即96年10月8 日起至清償日止，按年
    息百分之5 計算之遲延利息，於法有據，應予准許。
  (五)末按，原告本於不當得利及侵權行為損害賠償請求權，於訴
    訟程序上併同主張，請求被告賠償損害，核屬請求權競合之
    客觀訴之合併。而按所謂請求權競合之合併，乃同一原告對
    於同一被告，本於不同之訴訟標的，而以單一聲明，要求法
    院為同一之判決，並因其目的同一，故於原告主張之數項訴
    訟標的，發生其中部分有理由，部分無理由時，僅於判決理
    由內，記載無理由部分，應予駁回即可。至主文部分，則因
    聲明單一，自勿庸另為原告其餘之訴駁回之諭知。從而，本
    件原告本於侵權行為損害賠償請求權，請求被告賠償損害部
    分，雖因不能證明被告確有侵權行為，惟參諸上開說明，爰
    不於主文項下，另為原告其餘之訴駁回之諭知，併予敘明。
五、從而，原告依民法第179 條前段不當得利之法律關係，請求
    被告給付114 萬元，及自96年10月8 日起至清償日止，按年
    息5%計算之利息，為有理由，應予准許，逾此範圍則無理由
    ，應予駁回。
六、兩造均陳明願供擔保，分別聲請宣告假執行及免為假執行，
    經核原告勝訴部分並無不合，爰分別酌定相當之擔保金額宣
    告之。至於原告敗訴部分，其訴既經駁回，則假執行之聲請
    即失所附，應併予駁回。
七、本件事證已臻明確，兩造其餘陳述及攻擊防禦方法經本院斟
    酌後認均不影響本判決之結果，爰不再逐一詳予論述，附此
    敘明。
八、據上論結：原告之訴為一部有理由，一部無理由，依民事訴
    訟法第79條、第390 條第2 項、第392 條第2 項，判決如主
    文。
中    華    民    國    98    年    3     月    16    日
                 民事第五庭   審判長法  官  李昭彥
                                    法  官  洪榮家
                                    法  官  李育信
上為正本係照原本作成。
如不服本判決，應於送達後20日內，向本院提出上訴狀並表明上
訴理由，如於本判決送達前提起上訴者，應於判決送達後10日內
補提上訴理由書（須附繕本）。
中    華    民    國    98    年    3     月    16    日
                                     書記官  林玉珊


司法院資訊處製作；財團法人民間司法改革基金會備份。
